臺灣高雄地方法院民事判決　　　　　　　99年度訴字第1899號
原　　　告　王登義
原　　　告　王泰益
原　　　告　王松茂
訴訟代理人　柳聰賢律師
被　　　告　吳新吉
訴訟代理人　王伊　律師
　　　　　　陳景裕律師
　　　　　　鄭美玲律師
上列當事人間請求所有權移轉登記事件，本院於民國100 年9 月
15日言詞辯論終結，判決如下：
  主  文
被告應將高雄市○○區○○段第三五七、三五七之一、三五七之
二、三五七之三地號土地，及同段第三八六建號即門牌號碼高雄
市○○區○○路二○○號房屋所有權全部移轉登記予原告王登義
、王泰益應有部分各三分之一；高雄大樹鄉○○段第八二四地號
土地所有權全部移轉登記予原告應有部分各四分之一。
原告其餘之訴駁回。
訴訟費用由被告負擔。
  事實及理由
一、原告主張：緣坐落高雄市○○區○○段357 、357 之1 、35
    7 之2 、357-3 地號土地與坐落於357-3 地號，同段386 建
    號即門牌號碼高雄縣大樹鄉○○路200 號房屋( 以下合稱系
    爭房地) 、同段第563 號未保存登記建物( 下稱系爭563 號
    建物) 及新吉段824 地號土地( 下稱系爭824 地號土地) ，
    原為訴外人即原告王登義之父王道明所有，系爭房地、系爭
    563 號建物及系爭824 地號土地於民國91年間以91年度執字
    第47326 號強制執行事件執行拍賣，原告王登義、王泰益、
    王松茂、被告各出資290 萬元、250 萬元、20萬元、210 萬
    元，並以被告名義投標，拍定取得系爭房地、系爭563 號建
    物及系爭824 地號土地，被告得標拍定後93年2 月26日簽立
    同意書（下稱系爭同意書）承諾將系爭房地、系爭563 號建
    物所有權全部移轉登記予原告王登義、王泰益及訴外人即被
    告之子吳松志應有部分各3 分之1 ，將系爭824 地號土地所
    有權全部移轉登記予原告王登義、王泰益、王松茂及訴外人
    吳松志應有部分各4 分之1 ，惟被告拒絕履行，爰依系爭同
    意書、借名契約終止後之法律關係提起本訴，請求擇一判決
    。並聲明：(一)被告應將系爭房地、系爭563 號建物所有權全
    部移轉登記予原告王登義、王泰益應有部分各3 分之1 ；(二)
    被告應將系爭824 地號土地所有權全部移轉登記予原告應有
    部分各4 分之1 。
二、被告則以：兩造約定系爭房地、系爭563 號建物及系爭824
    地號土地由兩造共同出資，由被告出名向執行法院標得，伊
    僅負擔200 萬元，其餘570 萬元由伊為原告墊付，原告應各
    償還伊若干金額由王道明與王百樂自行協調，並約定須待渠
    等將各自應負擔之金額償還被告後，再將系爭土地登記為共
    有，迄今原告等人未履行給付價金之義務，本於同時履行抗
    辯權，被告自得拒絕履行等語為辯，並聲明求為判決：駁回
    原告之訴。
三、兩造不爭執之事項：
  (一)系爭357 、357 之1 、357 之2 、357 之3 地號土地與系爭
    房屋及系爭824 地號土地，原登記為王道明所有。
  (二)系爭房地、系爭563 號建物及系爭824 地號土地於92年12月
    8 日經本院以91年執字第47326 號強制執行事件進行拍賣，
    由被告委由訴外人吳秉宏代理以770 萬元拍定，於92年12月
    12 日 繳交價金完畢，並在93年1 月19日登記移轉所有權為
    被告名義。
  (三)被告於93年2 月26日簽立系爭同意書。
  (四)原告王泰益於92年12月9 日、92年12月10日分別匯款系爭房
    地、系爭563 號建物及系爭824 地號土地投標金額80萬、
    100 萬予被告。
四、兩造爭執事項：
  (一)原告依系爭同意書請求被告將系爭房地、系爭563 號建物所
    有權全部移轉登記予原告王登義、王泰益應有部分各3 分之
    1 ，將系爭824 地號所有權全部移轉登記予原告應有部分各
    4 分之1 有無理由？
  (二)被告主張同時履行抗辯權，有無理由?
五、得心證之理由
  (一)原告依系爭同意書請求被告將系爭房地、系爭563 號建物所
    有權全部移轉登記予原告王登義、王泰益應有部分各3 分之
    1 ，將系爭824 地號所有權全部移轉登記予原告應有部分各
    4 分之1 有無理由？
  1.按解釋意思表示，應探求當事人之真意，不得拘泥於所用之
    辭句，民法第98條定有明文；次按解釋契約，固須探求當事
    人立約時之真意，不能拘泥於契約之文字，但契約文字業已
    表示當事人真意，無須別事探求者，即不得反捨契約文字而
    更為曲解最高法院17年1118號判例可參。
  2.原告主張兩造約定共同出資，由被告出名承買系爭房地、系
    爭563 號建物及系爭824 地號土地，嗣後被告亦簽署系爭同
    意書，應履行系爭同意書之事項等語；被告則抗辯解釋系爭
    同意書應不受文義拘束，系爭同意書之真意為原告應先將其
    分擔之金額全數給付予伊後，始辦理所有權應有部分移轉登
    記云云。經查：兩造前約定共同出資，由被告出名投標系爭
    房地、系爭563 號建物及系爭824 地號土地，且均登記於被
    告名下，被告並於93年2 月26日簽立系爭同意書，表示願依
    比例將系爭房地、系爭563 號建物所有權全部移轉登記予原
    告王登義、王泰益應有部分各3 分之1 ，將系爭824 地號土
    地所有權全部移轉登記予原告應有部分各4 分之1 ，有系爭
    房地及系爭824 地號土地之土地、建物謄本、拍賣公告、移
    轉權利證書、系爭同意書可稽，並為兩造所不爭。解釋契約
    係指契約已存在之約定有不明或未詳盡之情，需綜合審酌契
    約類型、目的及其他記載，釐清該不明或未詳盡之約定原意
    為何，不拘泥於契約之文字，且不得逾越契約範圍為解釋，
    超越系契約範圍之解釋，並非契約解釋，而係另行創設契約
    未約定之內容，本件之系爭同意書僅記載立同意書人即被告
    吳新吉同意將系爭房地、系爭563 號建物所有權全部移轉登
    記予原告王登義、王泰益及訴外人吳松志應有部分各3 分之
    1 ，系爭824 地號土地所有權全部移轉登記予原告及訴外人
    吳松志各4 分之1 ，關於原告應給付被告投標金額若干，則
    全未記載於系爭同意書，原告亦否認系爭同意書有給付被告
    若干金額之約定，是以解釋系爭同意書時，不應創造逾越系
    爭同意書之內容，又被告自陳系爭房地、系爭563 號建物及
    系爭824 地號土地投標金額伊僅需分擔200 萬元，其餘金額
    伊為原告墊付等語，原告王泰益在92年12月12日被告向本院
    民事執行處繳納價金前，已於92年12月9 日、92年12月10日
    匯款系爭房地、系爭563 號建物及系爭824 地號土地投標金
    額80萬、100 萬予被告，為兩造所不爭，倘被告有為原告墊
    付拍賣價金之情事，扣除原告王泰益於繳納價金前已支付之
    180 萬元，被告所墊付之金額應為390 萬元，且上開金額為
    原告分擔系爭房地、系爭563 號建物及824 地號土地應有部
    分比例之投標金額，影響被告權利非微，倘原告至今未償還
    被告先行墊付之390 萬元投標金額，且兩造約定原告有先行
    給付上開金額之義務，被告於93年2 月26日簽具系爭同意書
    時，何以未將原告需先給付上開金額之約定記載於系爭同意
    書上，反而藉由契約解釋之方式課予原告先行給付被告上開
    金額之義務，是以系爭同意書應無原告應先給付上開金額予
    被告之約定，被告抗辯系爭同意書之真意應解釋為原告有先
    給付投標金額之義務云云，要無可採。
  3.綜上，原告主張被告應依系爭同意書之約定，將系爭房地所
    有權全部移轉登記予原告王登義、王泰益應有部分各3 分之
    1 ，將系爭824 地號土地所有權全部移轉登記予原告應有部
    分各4 分之1 ，自有理由，惟系爭563 號建物之建號係為91
    年執字第47326 號強制執行事件查封拍賣所需，所編設之臨
    時建號，有系爭563 號建物謄本為憑，未保存登記之建物在
    法律上僅有事實上處分權，並無法為所有權之登記，非所有
    權，系爭563 號建物為未保存登記之建物，無從辦理所有權
    移轉登記，原告請求被告移轉登記系爭563 號建物所有權全
    部移轉登記予原告王登義、王泰益應有部分各3 分之1 ，要
    屬無憑，應予駁回。
  (二)被告主張同時履行抗辯權，有無理由?
  1.按因契約互負債務者，於他方當事人未為對待給付前，得拒
    絕自己之給付，但自己有先為給付之義務者，不在此限，民
    法第264 條定有明文。所謂同時履行之抗辯，乃係基於雙務
    契約而發生，倘雙方之債務，非本於同一之雙務契約而發生
    ，縱令雙方債務在事實上有密切之關係，或雙方之債務雖因
    同一之雙務契約而發生，然其一方之給付，與他方之給付，
    並非立於互為對待給付之關係者，均不能發生同時履行之抗
    辯，最高法院59年度台上字第850 號判決可資參照。
  2.原告主張被告應依系爭同意書約定之比例移轉登記系爭房地
    、系爭563 號建物及系爭824 地號土地應有部分予原告等語
    ，被告則抗辯系爭房地、系爭563 號建物及系爭824 地號土
    地之價金為伊墊付，原告有給付伊價金之義務，原告履行前
    伊依民法第264 條規定得拒絕辦理所有權移轉登記云云。經
    查：系爭同意書僅記載被告同意將系爭房地、系爭563 號建
    物所有權全部移轉登記予原告王登義、王泰益及訴外人吳松
    志應有部分各3 分之1 ，系爭824 地號土地所有權全部移轉
    登記予原告、訴外人吳松志應有部分各4 分之1 ，有系爭同
    意書附卷為證，未約定原告須給付被告若干金額，業如前述
    ，同時履行抗辯權之行使需兩造所訂立之契約為互有給付義
    務之雙務契約始有適用，系爭同意書僅約定被告應移轉登記
    系爭房地、系爭563 號建物及系爭824 地號土地應有部分予
    原告之約定，系爭同意書非兩造均有給付義務之雙務契約，
    兩造不因系爭同意書而互負義務，縱使原告尚未給付予被告
    足額之投標金額，原告此部份之給付義務並非本於被告應移
    轉登記系爭房地及系爭824 地號土地所有權應有部分權利之
    同一系爭同意書所生，即使事實上有密切之關係，亦非屬立
    於互為對待給付之關係，與同時履行抗辯權之要件，尚屬有
    間，而無同時履行抗辯權之適用，揆諸上開最高法院判例意
    旨自明，則被告抗辯伊於原告全數給付投標金額前得拒絕給
    付，有同時履行抗辯權之適用云云，洵屬無憑。
  (三)綜上，縱使原告尚未給付被告全數投標金額，與被告移轉系
    爭房地、系爭824 地號土地所有權登記之義務亦非本於同一
    契約即同意書所生，與同時履行抗辯權之要件尚有未符，不
    影響原告請求權之行使，本件要無同時履行抗辯權之適用。
六、從而，原告依系爭同意書之法律關係，請求被告應將系爭房
    地所有權全部移轉登記予原告王登義、王泰益應有部分各3
    分之1 ，系爭824 地號土地所有權全部移轉登記予原告應有
    部分各4 分之1 ，為有理由，應予准許，逾此範圍之請求，
    為無理由，應予駁回。
七、本件事證已臻明確，兩造其餘攻擊防禦方法或舉證，經審酌
    後，認與判決結果不生影響，爰不逐一論列，併此敘明。
八、據上論結，原告之訴為一部有理由，一部無理由，依民事訴
    訟法第79條，判決如主文。
中    華    民    國    100    年    9    月   29     日
                  民事第二庭審判長法  官  朱玲瑤
                                  法  官  陳宛榆
                                  法  官  楊詠惠
以上正本係照原本作成。
如對本判決上訴，須於判決送達後20日內向本院提出上訴狀。如
委任律師提起上訴者，應一併繳納上訴審裁判費。
中    華    民    國    100    年    9    月   29     日
                                  書記官  吳良美